最高法院民事判決　　　　　　　　　　　　　　　八十六年度台上字第一四六七號
　　上　訴　人　友聯產物保險股份有限公司
　　法定代理人　王 事 展
　　訴訟代理人　林 昇 格律師
　　上　訴　人　翊盈水產股份有限公司
　　法定代理人　俞許彩鑾
　　參　加　人　台灣省合作金庫
　　法定代理人　廖 和 璧
　　訴訟代理人　林 敏 澤律師
　　　　　　　　蔡 鴻 杰律師
　　　　　　　　林 夙 慧律師
右當事人間請求給付保險金事件，兩造對於中華民國八十五年三月七日台灣高等法院
高雄分院第二審更審判決（八十四年度保險上更(一)字第六號），各自提起上訴，本院
判決如左：
    主  文
原判決關於駁回上訴人友聯產物保險股份有限公司就新台幣二十一萬九千一百七十八
元本息之上訴及該訴訟費用部分廢棄，發回台灣高等法院高雄分院。
上訴人友聯產物保險股份有限公司其他上訴駁回。
上訴人翊盈水產股份有限公司之上訴駁回。
第三審訴訟費用，關於駁回其他上訴部分，由上訴人友聯產物保險股份有限公司負擔
，關於駁回上訴部分，由上訴人翊盈水產股份有限公司負擔，因參加訴訟所生之費用
，由參加人負擔。
    理  由
本件上訴人翊盈水產股份有限公司（下稱翊盈公司）主張：伊所有之翊茂三○六號漁
船向上訴人友聯產物保險股份有限公司（下稱友聯公司）投保船舶保險，保險金額為
新台幣（下同）九千萬元，保險期間自民國八十一年三月六日起至八十二年三月六日
止，約定如系爭船舶發生全損時，友聯公司應負賠償責任。嗣該船舶於八十一年七月
一日凌晨五時許，在北緯六度十一分，東經九十五度五十六分處，因機艙內電盤失火
燃燒，發生海難，經派船拖救無效，延至同月二日於北緯五度四十分六秒，東經九十
五度三十八分三秒處沉沒。依約友聯公司應給付全損之保險金九千萬元，詎友聯公司
拒絕理賠等情，求為命友聯公司如數給付，並加付法定遲延利息之判決。
上訴人友聯公司則以：系爭船舶係於五十八年五月在日本國建造完成，於雙方訂立保
險契約時，船齡已達二十三年。詎翊盈公司於投保時，明知系爭船舶之船齡已達二十
三年，仍故意隱匿及為不實之說明，佯稱系爭船舶為七十五年十月十一日建造完成，
致伊誤信為真，而減少對於危險之估計，並同意承保。系爭船舶發生海難後，伊以翊
盈公司投保時，故意隱匿或為不實之說明為由，已依八十一年二月二十六日修正公布
之保險法第六十四條、第七十六條之規定解除保險契約及依民法第九十二條第一項之
規定撤銷承保之意思表示，翊盈公司自不得請求給付保險金，若認翊盈公司得請求伊
給付保險金，則伊以執有被保險人簽發面額二千五百萬元之本票債權主張抵銷等語，
資為抗辯。
原審依審理之結果，以：按訂立契約時，要保人及被保險人對於保險人之書面詢問，
應據實說明。要保人及被保險人對於保險人之書面詢問有不實之說明或故意隱匿，其
不實之說明或故意隱匿達保險人拒保程度者，保險人得解除契約，其危險發生後亦同
。但保險人知其事實或因過失不知者，不在此限。前項解除契約權，自保險人知有解
除之原因後，經過一個月不行使而消滅，或契約訂立後，經過二年，即有可以解除之
原因，亦不得解除契約，八十一年二月二十六日修正公布之保險法第六十四條定有明
文。本件保險契約簽訂於八十一年三月六日，自應適用八十一年二月二十六日修正之
保險法第六十四條之規定。查證人即友聯公司之經理李積仁證稱友聯公司於翊茂三○
六號船舶出險後一至二月即發現船齡不符。翊盈公司於投保時，就船舶之船齡有故意
隱匿或為不實說明之情事，則依上開法條規定，自應於知有解除保險契約之原因後一
個月內行使解除權，否則即不得解除保險契約。本件友聯公司承保之翊茂三○六號船
舶，於八十一年七月一日至同年月二日發生船難，依證人李積仁之證言，友聯公司於
八十一年九月二日即已知悉有解除保險契約之原因，則應於八十一年十月二日前行使
解除權，乃遲至八十一年十一月二十四日始行使解除權，其解除權已因除斥期間之經
過而消滅，其解除權之行使自不生解除保險契約之效力。友聯公司另辯謂翊盈公司投
保時保險金額超過保險標的價值，依保險法第七十六條及民法第九十二條之規定解除
契約，或撤銷其原承保之意思表示云云。惟保險法第七十六條規定：「保險金額超過
保險標的價值之契約，係由當事人一方之詐欺而訂立者，他方得解除契約……」，是
保險法第七十六條之規定，係以保險金額超過保險標的價值者，始得解險契約，茲友
聯公司就保險金額有否超過保險標的價值之事實，未能舉證以實其說，自不得本於保
險法第七十六條之規定解除契約。又保險法為民法之特別法，應優先適用保險法之規
定，查翊盈公司於簽訂保險契約時，故意隱匿或為不實之說明之行為，縱令屬實，則
保險法第六十四條既有特別規定，自無適用民法第九十二條規定之餘地，否則保險法
第六十四條第三項之短期除斥期間之規定，即無適用之可能而成為具文。故友聯公司
謂依民法第九十二條規定，撤銷承保之意思表示，亦非正當。又本件參加人係基於民
事訴訟法第五十八條第一項之規定而聲請參加訴訟，有其提出之參加訴訟狀在卷可稽
，其目的僅在輔助一造當事人即翊盈公司為訴訟行為，並非自立於當事人之地位，法
院不得逕對參加人為本案之判決。上訴人辯稱系爭保險契約為附有抵押船舶之保險債
權條款，本件保險事故發生時，於抵押債權範圍內，應先給付抵押權人即參加人云云
，亦無足取。從而翊盈公司本於保險契約之法律關係，訴請友聯公司給付保險金，尚
無不合。惟友聯公司主張以其對於翊盈公司之本票債權二千五百萬元本息為抵銷，翊
盈公司對友聯公司此項抵銷之主張復不爭執，自應准予抵銷。經抵銷後友聯公司應給
付翊盈公司之保險金為六千五百萬元。爰將第一審所為命友聯公司給付翊盈公司六千
五百萬元及其法定遲延利息部分予以維持，駁回友聯公司對該部分之上訴。至第一審
判命友聯公司給付金額九千萬元本息中之二千五百萬元本息部分，則予廢棄改判駁回
翊盈公司該部分之訴之判決。
惟查友聯公司對翊盈公司有二千五百萬元之本票債權，為兩造所不爭執，並有本票一
紙附卷可稽，且為原審合法確定之事實。而友聯公司在原審所主張抵銷之金額係本票
金額二千五百萬元加上自八十二年一月六日（到期日為八十二年一月五日）至三月十
日依年息百分之五計算之利息二十一萬九千一百七十八元，合計為二千五百二十一萬
九千一百七十八元（見原審更一卷第一六○頁反面及第一六一頁）。原審於判決理由
中雖謂友聯公司就其主張本票債權二千五百萬元本息准予抵銷，然判決主文第一項僅
就二千五百萬元本金及自起訴狀繕本送達翌日起算之法定遲延利息部分准予抵銷，對
於友聯公司主張抵銷之利息（即自八十二年一月六日至起訴狀繕本送達之日即八十二
年三月十日之利息）二十一萬九千一百七十八元部分，原判決在事實欄既未記載，於
判決理由中亦未說明該利息部分何以不得抵銷之意見，自有判決不備理由之違法。友
聯公司指摘原判決關於駁回其二十一萬九千一百七十八元及其法定遲延利息之上訴部
分為不當，求予廢棄，非無理由。至原判決認友聯公司就其對翊盈公司本票債權額二
千五百萬元准予抵銷，將第一審所命友聯公司給付金額中二千五百萬元及其法定遲延
利息部分廢棄，改判駁回翊盈公司該部分之訴；及維持第一審所命友聯公司給付翊盈
公司六千四百七十八萬零八百二十二元及其法定遲延利息，駁回友聯公司對該部分之
上訴，經核於法均無違背。兩造上訴論旨，仍執陳詞，各就原審取捨證據、認定事實
之職權行使，指摘原判決上開部分為不當，求予廢棄，均非有理由。
據上論結，本件友聯公司之上訴一部為有理由，一部為無理由，翊盈公司之上訴為無
理由，依民事訴訟法第四百七十七第一項、第四百七十八條第一項、第四百八十一條
、第四百四十九條第一項、第七十八條，判決如主文。
中      華      民      國    八十六    年      五      月      九      日
                              最高法院民事第二庭
                                  審判長法官  曾  桂  香
                                        法官  劉  延  村
                                        法官  徐  璧  湖
                                        法官  劉  福  聲
                                        法官  袁  再  興
      右正本證明與原本無異
                                              書  記  官
中      華      民      國    八十六    年      五      月    二十九    日
